ACORDAO-COMPLETO-2444154

ACÓRDÃO 4070/2021 ATA 7/2021 - PRIMEIRA CÂMARA

VISTOS, relatados e discutidos estes autos de Tomada de Contas Especial instaurada pelo Fundo Nacional de Assistência Social (FNAS) , em desfavor dos Srs. José Wilson Nunes Moura e Romildo Alcântara de Andrade, ex-Prefeitos do Município de Santa Inês/BA (gestões 2005/2008 e 2009/2012, respectivamente) , em decorrência da impugnação total de despesas, ocasionada pela não apresentação dos documentos comprobatórios da aplicação dos recursos destinados ao cofinanciamento dos Serviços de Proteção Social Básica (PSB) e Proteção Social Especial (PSE) , ambos integrantes do Sistema Único de Assistência Social (SUAS) , durante o exercício de 2008,
ACORDAM os Ministros do Tribunal de Contas da União, reunidos em sessão da Primeira Câmara, em:
9.1. julgar irregulares, com fundamento nos arts. 1º, inciso I, 16, inciso III, alíneas "b" e "c", da Lei 8.443/1992, c/c os arts. 19 e 23, inciso III, da mesma Lei e com os arts. 1º, inciso I, 209, incisos II e III, 210 e 214, inciso III, do Regimento Interno, as contas do Sr. José Wilson Nunes Moura, condenando-o ao pagamento das quantias a seguir especificadas, com a fixação do prazo de quinze dias, a contar da notificação, para comprovar, perante o Tribunal (art. 214, inciso III, alínea "a", do Regimento Interno) , o recolhimento da dívida aos cofres do Fundo Nacional de Assistência Social (FNAS) , atualizada monetariamente e acrescida dos juros de mora, calculados a partir das datas discriminadas, até a data do recolhimento, na forma prevista na legislação em vigor, abatendo-se, na oportunidade, valor eventualmente já ressarcido;
	Valor (R$) 
	Data

	150,00
	03/01/2008

	1.206,50
	08/01/2008

	1.206,50
	09/01/2008

	101,32
	24/01/2008

	1.448,68
	25/01/2008

	90,00
	25/01/2008

	427,50
	28/01/2008

	187,53
	28/01/2008

	1.206,50
	01/02/2008

	380,00
	08/02/2008

	147,00
	11/02/2008

	1.206,50
	14/02/2008

	427,50
	18/02/2008

	150,00
	19/02/2008

	2.062,50
	21/02/2008

	1.448,58
	22/02/2008

	101,32
	27/02/2008

	1.705,00
	29/02/2008

	150,00
	03/03/2008

	147,00
	03/03/2008

	31,52
	03/03/2008

	1.206,50
	04/03/2008

	1.206,50
	04/03/2008

	380,00
	06/03/2008

	1.014,70
	13/03/2008

	101,32
	24/03/2008 

	1.448,68
	24/03/2008 

	1.206,50
	31/03/2008

	150,00
	31/03/2008

	152,00
	31/03/2008

	415,00
	01/04/2008

	1.206,50
	08/04/2008

	152,00
	02/05/2008 

	1.206,50
	06/05/2008 

	101,32
	27/05/2008

	1.206,50
	30/05/2008

	39,14
	30/05/2008

	152,00
	02/06/2008

	580,00
	02/06/2008

	1.021,25
	03/06/2008

	150,00
	04/06/2008

	79,25
	10/06/2008

	152,00
	01/07/2008

	36,25
	01/07/2008

	63,50
	01/08/2008 

	127,00
	27/08/2008 

	34,25
	29/08/2008 

	63,50
	09/10/2008 

	161,00
	30/10/2008 

	63,50
	04/11/2008 

	161,00
	18/11/2008 

	955,50
	02/01/2008

	1.109,00
	03/01/2008

9.2. aplicar ao Sr. José Wilson Nunes Moura a multa prevista no art. 57 da Lei 8.443/1992, c/c o art. 267 do Regimento Interno do TCU, no valor de R$ 5.000,00 (cinco mil reais) , fixando-lhe o prazo de quinze dias, a contar da notificação, para que comprove, perante o Tribunal (art. 214, inciso III, alínea "a", do Regimento Interno do TCU) , o recolhimento da dívida aos cofres do Tesouro Nacional, atualizada monetariamente desde a data deste Acórdão até a do efetivo recolhimento, se paga após o vencimento, na forma da legislação em vigor;
9.3. autorizar, desde logo, a cobrança judicial das dívidas, caso não atendida a notificação, na forma do disposto no art. 28, inciso II, da Lei 8.443/1992;
9.4. excluir o Sr. Romildo Alcântara de Andrade da relação processual; e
9.5. enviar cópia deste Acórdão à Procuradoria da República no Estado da Bahia, nos termos do § 3º do art. 16 da Lei 8.443/1992, c/c o § 7º do art. 209 do Regimento Interno do TCU.

Tomada de Contas Especial instaurada pelo Fundo Nacional de Assistência Social (FNAS), em decorrência da impugnação total de despesas, ocasionada pela não apresentação dos documentos comprobatórios da aplicação dos recursos destinados ao cofinanciamento dos Serviços de Proteção Social Básica (PSB) e Proteção Social Especial (PSE), ambos integrantes do Sistema Único de Assistência Social (SUAS), durante o exercício de 2008.

Primeira Câmara

Prefeitura Municipal de Santa Inês/BA.

3. Responsáveis: José Wilson Nunes Moura, ex-Prefeito (CPF XXX.225.035-XX); Romildo Alcântara de Andrade, ex-Prefeito (CPF XXX.356.905-XX).

13.1. Ministros presentes: Walton Alencar Rodrigues (Presidente), Benjamin Zymler, Vital do Rêgo e Jorge Oliveira.
13.2. Ministros-Substitutos presentes: Augusto Sherman Cavalcanti (Relator) e Weder de Oliveira.

AUGUSTO SHERMAN

Adoto, como relatório, a instrução elaborada pela SecexTCE, que contou com a anuência do corpo diretivo da unidade e do MP/TCU (peças 48/51) .
"Trata-se de Tomada de Contas Especial instaurada pelo Fundo Nacional de Assistência Social - FNAS, em desfavor do Sr. José Wilson Nunes Moura (CPF XXX.225.035-XX) e do Sr. Romildo Alcântara de Andrade (CPF XXX.356.905-XX) , ex-prefeitos de Santa Inês/BA (gestões 2005/2008 e 2009/2012, respectivamente) , em face da impugnação total das despesas, tendo em vista a não apresentação dos documentos comprobatórios das despesas realizadas com os recursos destinados ao cofinanciamento dos Serviços de Proteção Social Básica (PSB) e Proteção Social Especial (PSE) , ambos integrantes do Sistema Único de Assistência Social/SUAS, durante o exercício de 2008, pelo total repassado de R$ 95.859,50, de conformidade com as Notas Técnicas 6401/2013, 198/2015 e 4259/2015-CPCRFF/CGPC/DEFNAS, datadas de 25/11/2013, 2/2/2015 e 10/10/2014 (peça 1, p. 26-27, 44-45 e 4-6) , bem como do Relatório do Tomador de Contas Especial 84/2016, de 19/4/2016 (peça 1, p. 88-94) .
HISTÓRICO
Em que pese o Plano de Ação Para Cofinanciamento do Governo Federal/Sistema Único da Assistência Social-Ano 2008 (peça 1, p. 11-13) , tenha previsto, para o Fundo Municipal de Assistência Social de Santa Inês/BA, para o exercício de 2008, recursos no valor de R$ 74.424,00, estes foram repassados pelo FNAS na importância de R$ 95.859,50, conforme descritos no Demonstrativo de Repasses, extraído do Sistema SUASWEB (peça 1, p. 14) .
Recursos Repassados
De acordo com o Demonstrativo de Repasses extraído do Sistema SUASWEB (peça 1, p. 14) , durante o exercício de 2008, o FNAS repassou ao município de Santa Inês/BA recursos no montante R$ 95.859,50, visando a execução dos Programas PBF (R$ 49.500,00) , PBT (R$ 18.722,00) e PBV I (R$ 27.637,50) , nas parcelas e datas a seguir indicadas:
	PBF (Piso Básico Fixo) 
	PBT (Piso Básico de Transição) 

	Valor - R$
	Data
	Valor - R$
	Data

	4.500,00
	19/02/2008
	1.702,00
	13/02/2008

	4.500,00
	14/03/2008
	1.702,00
	14/03/2008

	4.500,00
	18/04/2008
	1.702,00
	22/04/2008

	4.500,00
	12/05/2008
	1.702,00
	08/05/2008

	4.500,00
	06/06/2008
	1.702,00
	05/06/2008

	4.500,00
	01/07/2008
	1.702,00
	02/07/2008

	4.500,00
	12/08/2008
	1.702,00
	07/08/2008

	4.500,00
	04/09/2008
	1.702,00
	04/09/2008

	4.500,00
	17/10/2008
	1.702,00
	03/12/2008

	4.500,00
	07/11/2008
	1.702,00
	23/12/2008

	4.500,00
	19/12/2008
	1.702,00
	31/12/2008

	49.500,00
	Total (1) 
	18.722,00
	Total (2) 

	PBV I (Projovem Adolescente) 

	Valor
	Data

	2.512,50
	16/05/2008

	2.512,50
	17/06/2008

	3.768,75
	01/07/2008

	3.768,75
	19/08/2008

	3.768,75
	10/09/2008

	3.768,75
	16/12/2008

	3.768,75
	22/12/2008

	3.768,75
	22/12/2008

	27.637,50
	Total (3) 

	Prestação de Contas
A prestação de contas (Demonstrativo Sintético Anual da Execução Físico-Financeira) dos recursos transferidos pelo Fundo Nacional de Assistência Social - FNAS é disponibilizada no Sistema Único de Assistência Social/SUASWEB para ser preenchida pelo gestor municipal com os dados da execução do programa, conforme determina a Portaria MDS 625/2010, sendo encaminhado ao Conselho Municipal de Assistência Social para emissão do Parecer de Avaliação quanto ao cumprimento das metas contidas no Plano de Ação, que posteriormente devem ser analisados pelo Fundo Nacional de Assistência Social.
A prestação de contas dos recursos repassados pelo FNAS ao município de Santa Inês/BA, durante o exercício de 2008, no valor de R$ 95.859,50, segundo a Nota Técnica 6401/2013-CPCRFF/CGPC/DEFNAS, de 25/11/2013 (peça 1, p. 26-27) , foi apresentada pelo então prefeito municipal, Sr. Romildo Alcântara de Andrade (gestão 2009/2012) , em face das notificações expedidas aos membros do Conselho Municipal de Assistência Social e ao atual prefeito municipal, por meio dos Ofícios 6826 e 6827/DEFNAS/SNAS/MDS, datados de 28/9/2009 (peça 1, p. 17-18 e 20-21) , quando estes foram instados a apresentarem os seguintes documentos: 
a) Relatório de Cumprimento do Objeto referendado pelo Conselho Municipal de Assistência Social; e 
b) Planilha semelhante ao Demonstrativo Sintético da Execução Físico-Financeira, devidamente preenchida, disponibilizada no endereço eletrônico do MDS.
O material apresentado pelo atual gestor municipal, Sr. Romildo Alcântara de Andrade, por meio do Ofício GP 179/2009, de 19/11/2009 (peça 1, p. 23) , constituiu-se do Relatório de Cumprimento do Objeto (Ata 002/2009) , referendado pelo Conselho Municipal de Assistência Social (peça 1, p. 24-25) , e o Demonstrativo Sintético Anual da Execução Físico-Financeira do Sistema Único de Assistência Social-SUASWEB/Ano 2008, também devidamente autenticado (peça 1, p.15-16) . 
Mencionados documentos, uma vez analisados pela Nota Técnica em comento (NT 6401/2013) , não foram acatados como prestação de contas, em face da informação do Conselho Municipal de Assistência Social de que não teve acesso aos documentos que atestassem a aplicação dos recursos do MDS, bem como da constatação de que, no Demonstrativo Sintético Anual da Execução Físico-Financeira, encaminhado pelo gestor municipal, não constou a alocação dos recursos próprios municipais.
Visando sanar tais pendências, foram expedidas notificações ao atual prefeito municipal, Sr. José Afrânio Braga Pinheiro (gestão 2013/2016) , ao seu antecessor, Sr. Romildo Alcântara de Andrade (gestão 2009/2012) , bem como ao Conselho Municipal de Assistência Social, por meio dos Ofícios 4592, 4593 e 4594/CGPC/DEFNAS/SNAS/MDS, datados de 26/11/2013 (peça 1, p. 28-30, 32-33 e 34-35) , solicitando:
a) ao ex e atual gestor municipal: o envio dos documentos comprobatórios das despesas realizadas com os recursos recebidos do FNAS (notas fiscais, extratos bancários, notas de empenho e relação de pagamentos) ou, na impossibilidade de apresenta-los, devolver os recursos recebidos atualizados na forma da legislação em vigor; e
b) ao Conselho Municipal de Assistência Social: encaminhar a Ata de reunião e a Resolução do Conselho contendo seu parecer quando a prestação de contas dos recursos recebidos em 2008, para a execução dos Programas do Sistema Único de Assistência Social, bem como a Planilha semelhante ao Demonstrativo Sintético da Execução Físico-Financeira, devidamente assinado e referendada pelo Conselho Municipal de Assistência Social.
Os AR à peça 1, p. 31 e 36 indicam que os ofícios foram recebidos pelo atual gestor municipal e pelo Conselho Municipal de Assistência Social. Não existe prova de que o ofício encaminhado ao ex-prefeito municipal, Sr. Romildo Alcântara de Andrade (gestão 2009/2012) , tenha sido recebido no endereço indicado.
Por meio do Ofício 01/2014, de 14/7/2014, o Conselho Municipal de Assistência Social apresentou, ao FNAS, a Resolução 03, de 30/6/2014, onde declara que não apreciou a prestação de contas dos recursos recebidos no exercício de 2008, ante a falta da documentação que comprovasse sua aplicação (peça 1, p. 37-42) .
O ex-prefeito municipal, Sr. Romildo Alcântara de Andrade, foi notificado via edital, publicado no DOU de 6/11/2014, para sanar as pendências da prestação de contas dos recursos recebidos no exercício de 2008 (peça 1, p. 43) .
Em novo exame da documentação apresentada, a Nota Técnica 198/2015-CPCRFF/CGPC/DEFNAS, de 2/2/2015 (peça 1, p. 44-45) verificou que o efetivo gestor dos recursos, o Sr. José Wilson Nunes Moura (gestão 2005/2008) , até então não havia sido ainda notificado acerca das pendências da prestação de contas 2008, o que ensejou sua notificação por meio do Ofício 731/DEFNAS/SNAS/MDS, de 3/2/2015 (peça 1, p. 46-47) ,  para apresentar as notas fiscais, os extratos bancários, as notas de empenhos, a relação de pagamento, entre outros documentos que julgue pertinente e que comprovem o uso regular dos recursos federais destinados a execução dos programas do Sistema Único de Assistência-Social. O ex-gestor também foi notificado via edital, publicado no DOU de 25/3/2015 (peça 1, p. 69) .
A Nota Técnica 4259/2015-CPCRFF/CGPC/DEFNAS, de 1º/10/2015 (peça 1, p. 4-6) , ao verificar que as pendências existentes na prestação de contas da prefeitura municipal de Santa Inês/BA não foram sanadas, em que pese as várias notificações expedidas aos responsáveis, e que foram esgotadas todas as providências visando ressarcir o Fundo Nacional de Assistência Social  FNAS, conclui a análise propondo a reprovação da prestação de contas e a abertura de tomada de contas especial pelo valor total repassado de R$ 95.859,50.
As responsabilidades foram atribuídas ao Sr. José Wilson Nunes Moura (CPF XXX.225.035-XX) , prefeito municipal no período de 2005/2008, por ser o efetivo gestor dos recursos recebidos do FNAS; e ao Sr. Romildo Alcântara de Andrade (CPF XXX.356.905-XX) , prefeito sucessor (gestão 2009/2012) , pela não apresentação da prestação de contas dos recursos ou adoção de medidas legais visando o resguardo do patrimônio público, de acordo com a Súmula TCU 230.
Instauração da Tomada de Contas Especial
A tomada de contas especial foi instaurada de acordo com o Termo de Reprovação da Ordenadora de Despesas do FNAS, datado de 8/10/2015 (peça 1, p. 9) .
O Relatório do Tomador de Contas Especial 84/2016, de 19/4/2016 (peça 1, p. 88-94) , após o exame circunstanciado dos autos, concluiu pela instauração da tomada de contas especial em desfavor do Sr. José Wilson Nunes Moura (CPF XXX.225.035-XX) , ex-prefeito municipal de Santa Inês/BA, relativa aos recursos repassados durante o exercício de 2008, destinados ao cofinanciamento dos Serviços de Proteção Social Básica (PSB) e Proteção Social Especial (PSE) , pelo valor repassado de R$ 96.859,50, em face da impugnação total das despesas, tendo em vista a não apresentação dos documentos comprobatórios das despesas realizadas. O responsável foi inscrito na Conta Diversos Responsáveis, por meio da Nota de Lançamento 2016NL000249, de 12/4/2016, pelo valor atualizado de R$ 221.517,63 (peça 1, p. 86-87) .
Em 18/5/2016, a Controladoria-Geral da União emitiu o relatório de auditoria (peça 1, p. 99-101) , em concordância com o relatório do tomador de contas. O certificado de auditoria e o parecer do dirigente do órgão de controle interno concluíram pela irregularidade das presentes contas (peça 1, p. 102-103) . 
Em 12/8/2016, o ministro responsável pela área atestou haver tomado conhecimento das conclusões contidas no relatório e certificado de auditoria, bem como do parecer conclusivo do dirigente do órgão de controle interno, manifestando-se pela irregularidade das contas, e determinou o encaminhamento do processo ao Tribunal de Contas da União (peça 1, p. 108) .
Na instrução à peça 3, analisando a documentação contida nos autos, foi proposta a citação dos responsáveis, nos seguintes moldes:
José Wilson Nunes Moura:
Ocorrência: Não comprovação da boa e regular aplicação dos recursos recebidos do FNAS durante o exercício de 2008, relativos ao cofinanciamento dos Serviços de Proteção Social Básica (PSB) e Proteção Social Especial (PSE) .
Conduta: Deixar de apresentar os documentos comprobatório das despesas realizadas com os recursos recebidos do FNAS, durante o exercício 2008, conforme solicitados no Ofício 4593/CGPC/DEFNAS/SNAS/MD, de 26/11/2013, e no Edital publicado no DOU de 6/11/2014.
Nexo de Causalidade: O responsável tinha a obrigação de comprovar a boa e regular aplicação dos recursos recebidos com os documentos comprobatórios das despesas realizadas.
Romildo Alcântara de Andrade:
Ocorrência: Não apresentação da prestação de contas dos recursos recebidos do FNAS, durante o exercício de 2008, relativos ao cofinanciamento dos Serviços de Proteção Social Básica (PSB) e Proteção Social Especial (PSE) , bem como da não adoção de medidas legais cabíveis visando o resguardo do patrimônio público, na forma definida na Súmula TCU 230.
Condutas: Deixar de incluir, no Sistema SUASWEB, os documentos de prestação de contas dos recursos recebidos, infringindo, assim, as disposições da Portaria MDS 625/2010, o inciso I do artigo 82 da Portaria Interministerial 507/2008, assim como deixar de adotar medidas legais cabíveis visando o resguardo do patrimônio público, na forma definida na Súmula TCU 230.
Nexo de Causalidade: O responsável tinha a obrigação de inserir, no Sistema SUASWEB, os documentos de prestação de contas dos recursos recebidos pelo seu antecessor ou adotar medidas legais cabíveis visando o resguardo do patrimônio público, na forma definida na Súmula TCU 230.
Débito solidário:
	VALOR ORIGINAL (R$) 
	DATA DA OCORRÊNCIA

	4.500,00
	19/02/2008

	4.500,00
	14/03/2008

	4.500,00
	18/04/2008

	4.500,00
	12/05/2008

	4.500,00
	06/06/2008

	4.500,00
	01/07/2008

	4.500,00
	12/08/2008

	4.500,00
	04/09/2008

	4.500,00
	17/10/2008

	4.500,00
	07/11/2008

	4.500,00
	19/12/2008

	1.702,00
	13/02/2008

	1.702,00
	14/03/2008

	1.702,00
	22/04/2008

	1.702,00
	08/05/2008

	1.702,00
	05/06/2008

	1.702,00
	02/07/2008

	1.702,00
	07/08/2008

	1.702,00
	04/09/2008

	1.702,00
	03/12/2008

	1.702,00
	23/12/2008

	1.702,00
	31/12/2008

	2.512,50
	16/05/2008

	2.512,50
	17/06/2008

	3.768,75
	01/07/2008

	3.768,75
	19/08/2008

	3.768,75
	10/09/2008

	3.768,75
	16/12/2008

	3.768,75
	22/12/2008

	3.768,75
	22/12/2008

Em cumprimento ao pronunciamento da Unidade (peça 4) , promoveu-se a citação por meio dos Ofícios 0232/2017 e 0233/2017-TCU/SECEX-BA, datados de 30/1/2017 (peças 7 e 8) , encaminhados, respectivamente, ao Sr. José Wilson Nunes Moura (CPF XXX.225.035-XX) e ao Sr. Romildo Alcântara de Andrade (CPF XXX.356.905-XX) .
Dos ofícios encaminhados, só o Ofício 0233/2017-TCU/SECEX-BA, de 30/1/2017, remetido ao Sr. Romildo Alcântara de Andrade logrou ser recebido no endereço indicado, conforme AR à peça 12.
A citação do Sr. José Wilson Nunes Moura, por não ter sido concretizada na primeira tentativa, foi reiterada por meio do Ofício 1666/2017-TCU/SECEX-BA, de 19/6/2016 (peça 21) . O AR à peça 23 indica que o ofício foi recebido no endereço indicado.
Informa-se que as providências inerentes às comunicações processuais relacionadas ao Pronunciamento da Unidade (peça 4) foram concluídas, com validade da ciência dos responsáveis.
O Sr. Romildo Alcântara Andrade, por meio de procuradora legalmente constituída, conforme instrumento à peça 13, obteve vista aos autos (peça 14) e solicitou, em duas oportunidades distintas, prorrogação do prazo para atender ao ofício de citação, sendo para mais 30 dias, em 20/3/2017 (peça 15) , e para mais 30 dias, em 20/4/2017 (peça 17) . As solicitações foram concedidas de conformidade com os Pronunciamentos da Subunidade e da Unidade datados de 22/3/2017 e 5/5/2017 (peças 16 e 18) .
Devidamente citado, o Sr. José Wilson Nunes Moura solicitou prorrogação de prazo, para mais 90 dias, para atender a citação, tendo em vista a dificuldade de acesso à documentação pertinente (peça 24) . O pedido formulado foi concedido, de conformidade com o Despacho do Titular da Unidade, datado de 1º/8/2017 (peça 25) .
Atendimento de Citação
Por meio da correspondência datada de 30/10/2017 (peça 26, p. 1) , o Sr. José Wilson Nunes Moura encaminhou a documentação relativa à receita e às despesas atinentes aos recursos recebidos do Fundo Nacional de Assistência Social - FNAS, durante o exercício de 2008 (peça 26, p. 2-399) .
Os elementos de defesa apresentados pelo responsável (peça 26, p. 2-399) constituíramse dos extratos bancários das contas onde foram movimentados os recursos relativos aos Programas Piso Básico Fixo, Piso Básico de Transição e Projovem, respectivamente (peça 26, p. 5-12, 204-211 e 296308) ; dos processos de pagamentos das despesas realizadas (peça 26, p. 2-4, 202-203 e 294295) , bem como dos Demonstrativos dos Créditos e Pagamentos Realizados (peça 26, p. 2-4, 202-203 e 294-295) .
Quanto ao Sr. Romildo Alcântara de Andrade, prefeito sucessor (gestão 2009-2012) , em que pese regularmente citado, conforma AR à peça 12, deixou transcorrer o prazo regimental fixado e não apresentou as alegações de defesa quanto às irregularidades verificadas e nem efetuou o recolhimento do débito indicado, o que implica, para todos os feitos, em revelia e no prosseguimento ao processo, nos termos do artigo 12, inciso IV, § 3º, da Lei 8.443/1992.
Por ocasião da análise feita na instrução anterior (peça 27) , chegou-se à conclusão que a documentação apresentada por José Wilson Nunes Moura, a título de prestação de contas, em sua defesa, deveria ser encaminhada ao FNAS, para que aquele órgão emitisse parecer conclusivo sobre a conformidade da aplicação dos recursos em questão.
No mesmo sentido, decorreram pronunciamentos uniformes da unidade técnica (peças 28 e 29) .
O FNAS encaminhou resposta (peças 33-45) , cuja análise de toda a documentação encaminhada àquele órgão, pelo TCU, foi sintetizada na Nota Técnica 1258/2019 (peça 33, p. 3-9 e peça 45, p. 40-45) , com as conclusões resumidas no Despacho (peça 45, p. 46-47) , que proporcionou o exame nesta instrução.
ANÁLISE DOS PRESSUPOSTOS DE PROCEDIBILIDADE DA IN/TCU 71/2012
Prejuízo ao Contraditório e Ampla Defesa
Verifica-se que não houve o transcurso de mais de dez anos desde o fato gerador sem que tenha havido a notificação dos responsáveis pela autoridade administrativa federal competente (art. 6º, inciso II, c/c art. 19, da IN/TCU 71/2012, modificada pela IN/TCU 76/2016) , uma vez que o fato gerador da irregularidade sancionada ocorreu em 2007, e a responsável foi notificada sobre a irregularidade, pela autoridade administrativa competente, conforme abaixo: 
José Wilson Nunes Moura:
a) Ofício 731/DEFNAS/SNAS/MDS, de 3/2/2015, notificado para apresentar as notas fiscais, os extratos bancários, as notas de empenhos, a relação de pagamento, entre outros documentos que julgasse pertinente para comprovar o uso regular dos recursos federais destinados a execução dos programas do Sistema Único de Assistência  Social (peça 1, p. 46-47) ; e
b) Edital publicado no DOU 25/3/2015, notificando para atender as solicitações contidas no ofício acima mencionado (peça 1, p. 69) .
Romildo Alcântara de Andrade:
a) Ofício 6827/DEFNAS/SNAS/MDS, datado de 28/9/2009, solicitando a apresentação da prestação de contas dos recursos recebidos pelo seu antecessor, durante o exercício de 2008 (peça 1, p.20-21) ;
b) Ofícios 4593/CGPC/DEFNAS/SNAS/MDS, datado de 26/11/2013, solicitando o encaminhamento dos documentos comprobatórios das despesas realizadas com os recursos recebidos do FNAS (notas fiscais, extratos bancários, notas de empenho e relação de pagamentos) ou, na impossibilidade de apresentá-los, devolver os recursos recebidos atualizados na forma da legislação em vigor (peça 1, p. 32-33) ; e
c) Edital publicado no DOU, de 6/11/2014, notificando para sanar as pendências da prestação de contas dos recursos recebidos no exercício de 2008 (peça 1, p. 43) .
Valor de Constituição da TCE 	
Verifica-se, ainda, que o valor atualizado do débito apurado (sem juros) , em 1º/1/2017, é superior ao limite mínimo de R$ 100.000,00, na forma estabelecida conforme os arts. 6º, inciso I, e 19, da IN/TCU 71/2012, modificada pela IN/TCU 76/2016, uma vez que o valor original referente ao exercício de 2007 é de R$ 158.474,15. 
OUTROS DÉBITOS NOS SISTEMAS DO TCU COM OS MESMOS RESPONSÁVEIS
Informa-se que não foi encontrado débito imputável ao responsável em outros processos em tramitação no Tribunal.
A tomada de contas especial está, assim, devidamente constituída e em condição de ser instruída.
EXAME TÉCNICO
I. Da resposta à diligência feita à Secretaria Nacional de Assistência Social - SNAS.
A resposta à diligência foi encaminhada à Secex/TCE pelo Ministério da Cidadania, por meio do Ofício 719/2019/MC/SEDS/SNAS/CGGI, emitido em 17/6/2019 (peça 33) .
Análise
Verifica-se, na documentação encaminhada, que o Ministério da Cidadania atendeu à determinação feita ao redirecionar a demanda à Coordenação Geral de Prestação de Contas (CGAAO) , que realizou a análise da documentação encaminhada e emitiu o parecer conclusivo, por meio da Nota Técnica 1258/2019 (peça 33, p. 3-9 e peça 45, p. 40-45) , com as conclusões resumidas no Despacho (peça 45, p. 46-47) .
De acordo com a análise feita por aquele órgão, o município de Santa Inês/BA atendeu parcialmente a solicitação daquele Ministério e, assim, a prestação de contas está apta para aprovação no valor de R$ 82.457,76, e para reprovação no valor de R$ 30.314,81, sendo R$ 231,20 referentes às despesas inelegíveis, e R$ 30.083,61 referentes à ausência de documentação comprobatória, de modo que a aprovação parcial das contas altera o valor do débito obtido na análise feita anteriormente pelo FNAS sobre a Prestação de Contas, todavia, permanecem irregularidades com débito, indicando pela continuidade da TCE.
Desse modo, considera-se atendida, de forma satisfatória, a diligência feita à Secretaria Nacional de Assistência Social - SNAS.
II. Reanálise das alegações de defesa de José Wilson Nunes Moura
Da análise dos documentos presentes nos autos, verifica-se que o tomador de contas concluiu pela ocorrência de irregularidades na prestação de contas dos recursos repassados ao município de Santa Inês/BA, por força do Programa de Proteção Social Básica (PSB) e do Programa de Proteção Social Especial (PSE) , no exercício de 2008, que deveria ter ocorrido até o último dia do mês de fevereiro de 2009 (29/2/2009) , com fundamento legal previsto no artigo 9º, da Portaria 459, de 9 de setembro de 2005, e que o prejuízo importaria no valor original de R$ 158.474,15, imputandose a responsabilidade a José Wilson Nunes Moura, ex-Prefeito Municipal de Santa Inês/BA, gestão 2005/2008.
Segundo a Nota Técnica 6401/2013 (peça 1, p. 26-27) , para que as contas fossem completamente prestadas, bastava a apresentação dos seguintes documentos:
 Relatório de Cumprimento do Objeto referendado pelo Conselho Municipal de Assistência Social, detalhado e com informações sobre: execução do objeto e cumprimento dos objetivos propostos, meta alcançada, população beneficiada, avaliação da qualidade dos serviços prestados, montante dos recursos aplicados, descrição do alcance social e demais informações confrontando o objeto proposto com o objeto executado, detalhando as atividades realizadas no atendimento ao público alvo;
 Preenchimento de Planilha, semelhante ao Demonstrativo Sintético da Execução Físico-Financeira, disponibilizada no endereço eletrônico informado.
Fica patente que, embora tenha ocorrido o preenchimento do Demonstrativo Sintético no Sistema, a prestação de contas não fora apresentada pelo responsável, e não houve apreciação tanto do Conselho Municipal de Assistência Social, quanto do FNAS. Assim, a documentação encaminhada (peça 26, p. 2-399) , extemporaneamente, deve ser recebida como elementos a título de prestação de contas.
Importante salientar que, apesar da documentação trazida aos autos a título de prestação de contas dos recursos repassados pelo FNAS, no exercício de 2008, ao município de Santa Inês/BA, a falta do Parecer do CMAS, documento principal que atesta a veracidade da aplicação dos recursos repassados, bem como se foram devidamente carreados para a finalidade de que trata os respectivos programas, impossibilitou a análise das constas no âmbito desse Tribunal.
Todavia, toda documentação foi encaminhada ao Ministério da Cidadania, com determinação dessa Egrégia Corte de Contas para que se pronunciasse sobre a aprovação das contas apresentadas.
O parecer emitido pelo Ministério da Cidadania, por meio da Nota Técnica 1258/2019 (peça 33, p. 3-9 e peça 45, p. 40-45) , com as conclusões resumidas no Despacho (peça 45, p. 46-47) , é que vai balizar a análise para o devido julgamento destas contas.
De acordo com a análise feita por aquele órgão, o município de Santa Inês/BA atendeu parcialmente a solicitação daquele Ministério e, assim, a prestação de contas está apta para aprovação no valor de R$ 82.457,76, e para reprovação no valor de R$ 30.314,81, sendo R$ 231,20 referentes às despesas inelegíveis, e R$ 30.083,61 referentes à ausência de documentação comprobatória. 
As análises efetuadas pelo Ministério da Cidadania, registradas na Nota Técnica 1258/2019 (peça 33, p. 3-9 e peça 45, p. 40-45) , especificam, por programa, os valores aprovados e reprovados para, ao final, totalizar o valor reprovado, que será o novo débito a ser imputado ao responsável.
Do débito
	Assim, os débitos individualizados por subprogramas seguem conforme tabelas a seguir:                               Tabela I
                      TRIBUNAL DE CONTAS DA UNIÃO	TC Processo 025.102/2016-8
	Gastos sem comprovação documental

	PBF (Piso Básico Fixo) 

	Valor-R$
	Data

	150,00
	03/01/2008

	1.206,50
	08/01/2008

	1.206,50
	09/01/2008

	101,32
	24/01/2008

	1.448,68
	25/01/2008

	90,00
	25/01/2008

	427,50
	28/01/2008

	187,53
	28/01/2008

	1.206,50
	01/02/2008

	380,00
	08/02/2008

	147,00
	11/02/2008

	1.206,50
	14/02/2008

	427,50
	18/02/2008

	150,00
	19/02/2008

	2.062,50
	21/02/2008

	1.448,58
	22/02/2008

	101,32
	27/02/2008

	1.705,00
	29/02/2008

	150,00
	03/03/2008

	147,00
	03/03/2008

	31,52
	03/03/2008

	1.206,50
	04/03/2008

	1.206,50
	04/03/2008

	380,00
	06/03/2008

	1.014,70
	13/03/2008

	101,32
	24/03/2008 

	1.448,68
	24/03/2008 

	1.206,50
	31/03/2008

	150,00
	31/03/2008

	152,00
	31/03/2008

	415,00
	01/04/2008

	1.206,50
	08/04/2008

	152,00
	02/05/2008 

	1.206,50
	06/05/2008 

	101,32
	27/05/2008

	1.206,50
	30/05/2008

	39,14
	30/05/2008

	152,00
	02/06/2008

	580,00
	02/06/2008

	1.021,25
	03/06/2008

	150,00
	04/06/2008

	79,25
	10/06/2008

	152,00
	01/07/2008

	36,25
	01/07/2008

	63,50
	01/08/2008 

	127,00
	27/08/2008 

	34,25
	29/08/2008 

	63,50
	09/10/2008 

	161,00
	30/10/2008 

	63,50
	04/11/2008 

	161,00
	18/11/2008 

	28.019,11
	Total 
Reprovado

                      Tabela II
	Gastos sem comprovação documental

	PBT (Piso Básico de Transição) 

	Valor (R$) 
	Valor (R$) 

	955,50
	02/01/2008

	1.109,00
	03/01/2008

	2.064,50
	Total Reprovado

Observa-se que, com relação à reprovação de algumas das despesas, parte delas se referem a pagamento de tarifas bancárias, e o Tribunal de Contas da União entende o seguinte:
Não cabe imputação de débito a convenente em razão de despesas bancárias decorrentes da simples utilização de serviços bancários necessários e inevitáveis para a manutenção da conta corrente específica e para a execução do objeto do convênio, que não sejam consequência de comportamento inadequado do titular da conta corrente (Acórdão 169/2019-TCU-Primeira Câmara | Relator: MARCOS BEMQUERER; Acórdão 4661/2017-TCU-Primeira Câmara | Relator: BENJAMIN ZYMLER; Acórdão 2508/2018-TCU-Segunda Câmara | Relator: AROLDO CEDRAZ; Acórdão 7596/2017-TCU-Segunda Câmara | Relator: AUGUSTO NARDES) .
Assim, os débitos levantados, relativo ao Piso Básico Fixo - caracterizadas como despesas inelegíveis (peça 33, p. 4) , no valor total de R$ 31,90, por se trataram de despesas bancárias, foram desconsiderados, assim como os relativos ao Piso Básico de Transição, no valor de R$ 199,30 (peça 33, p. 6-7) .
Portanto, as tabelas I e II retratam os débitos, referentes, respectivamente, aos programas de Piso Básico Fixo (R$ 28.019,11) e Piso Básico de Transição (R$ 2.064,50) .
Isso, quer dizer que a prestação de contas, analisada agora, com os novos elementos apresentados pela defesa, foi aprovada parcialmente pelo FNAS. Portanto, o julgamento das contas deve ser pela irregularidade com o débito.
Desse modo, permanece a irregularidade pela não comprovação da boa e regular aplicação dos recursos repassados ao município de Santa Inês/BA, na modalidade fundo a fundo, à conta dos Programas de Proteção Social Básica - PSB e Proteção Social Especial - PSE, ambos vinculados ao Fundo Nacional de Assistência Social - FNAS, no âmbito do Sistema único de Assistência Social, no exercício de 2008, em conformidade com a 1258/2019 (peça 33, p. 3-9 e peça 45, p. 40-45) , com as conclusões resumidas no Despacho (peça 45, p. 46-47) .
Assim, os argumentos apresentados pela defesa, em forma de apresentação de novos elementos (peça 26, p. 2-399) , devem ser parcialmente acatados, em função da aprovação parcial das contas do responsável pelo FNAS, uma vez que o defendente, conforme exposto, conseguiu comprovar a boa e regular aplicação de parte dos recursos repassados ao Município e utilizados sob sua gestão.
As alegações de defesa apresentadas por José Wilson Nunes Moura elidem parcialmente as irregularidades apontadas, com a consequente diminuição do valor do débito referente à citação. Importante salientar que os débitos que restaram consistem na mesma irregularidade que foi objeto da citação, não comprovação da boa e regular aplicação dos recebidos do FNAS durante o exercício de 2008, relativos ao cofinanciamento dos Serviços de Proteção Social Básica (PSB) e Proteção Social Especial (PSE) , razão pela qual não se enseja a realização de nova citação.
Ressalta-se, ainda, que, segundo a Jurisprudência do TCU, nos casos em que o responsável tenha sido citado por irregularidades na prestação de contas, e venha a apresentar posteriormente a reclamada prestação de contas, mas na análise das alegações de defesa sejam constatadas irregularidades que caracterizam dano ao erário, não é necessária a renovação da citação se: i) no ofício citatório estiver expressamente consignado que o débito decorre da não comprovação da boa e regular aplicação dos recursos geridos; e ii) o valor do dano apurado ao final não seja superior àquele que constou da citação. No caso concreto, foram atendidas essas duas condicionantes apontadas no Acórdão 2050/2016-TCU-Segunda Câmara, Relator Ministro Marcos Bemquerer.
Não há elementos para que se possa efetivamente aferir e reconhecer a ocorrência de boafé na conduta de José Wilson Nunes Moura, podendo este Tribunal, desde logo, proferir o julgamento de mérito pela irregularidade das contas, conforme os termos dos §§ 2º e 6º do art. 202 do Regimento Interno do TCU, condenando o responsável ao débito apurado. 
III. Da Análise referente a Romildo Alcântara de Andrade
Da validade das notificações:
Preliminarmente, cumpre tecer breves considerações sobre a forma como são realizadas as comunicações processuais no TCU. A esse respeito, destacam-se o art. 179, do Regimento Interno do TCU (Resolução 155, de 4/12/2002) e o art. 4º, inciso III, § 1º, da Resolução TCU 170, de 30 de junho de 2004, in verbis:
Art. 179. A citação, a audiência ou a notificação, bem como a comunicação de diligência, farseão:
I - mediante ciência da parte, efetivada por servidor designado, por meio eletrônico, fac-símile, telegrama ou qualquer outra forma, desde que fique confirmada inequivocamente a entrega da comunicação ao destinatário;
II - mediante carta registrada, com aviso de recebimento que comprove a entrega no endereço do destinatário;
III - por edital publicado no Diário Oficial da União, quando o seu destinatário não for localizado
 (...) 
Art. 3º As comunicações serão dirigidas ao responsável, ou ao interessado, ou ao dirigente de órgão ou entidade, ou ao representante legal ou ao procurador constituído nos autos, com poderes expressos no mandato para esse fim, por meio de:
I - correio eletrônico, fac-símile ou telegrama;
II - servidor designado;
III - carta registrada, com aviso de recebimento;
IV - edital publicado no Diário Oficial da União, quando o seu destinatário não for localizado, nas hipóteses em que seja necessário o exercício de defesa.
Art. 4º. Consideram-se entregues as comunicações:
I - efetivadas conforme disposto nos incisos I e II do artigo anterior, mediante confirmação da ciência do destinatário;
II - realizadas na forma prevista no inciso III do artigo anterior, com o retorno do aviso de recebimento, entregue comprovadamente no endereço do destinatário;
III - na data de publicação do edital no Diário Oficial da União, quando realizadas na forma prevista no inciso IV do artigo anterior.
§ 1º O endereço do destinatário deverá ser previamente confirmado mediante consulta aos sistemas disponíveis ao Tribunal ou a outros meios de informação, a qual deverá ser juntada ao respectivo processo.
 (...) 
Bem se vê, portanto, que a validade da citação via postal não depende de que o aviso de recebimento seja assinado pelo próprio destinatário da comunicação, o que dispensa, no caso em tela, a entrega do AR em 'mãos próprias'. A exigência da norma é no sentido de o Tribunal verificar se a correspondência foi entregue no endereço correto, residindo aqui a necessidade de certeza inequívoca. 
Não é outra a orientação da jurisprudência do TCU, conforme se verifica dos julgados a seguir transcritos:
São válidas as comunicações processuais entregues, mediante carta registrada, no endereço correto do responsável, não havendo necessidade de que o recebimento seja feito por ele próprio (Acórdão 3648/2013-TCU-Segunda Câmara, Relator Ministro José Jorge) ;
É prescindível a entrega pessoal das comunicações pelo TCU, razão pela qual não há necessidade de que o aviso de recebimento seja assinado pelo próprio destinatário. Entregandose a correspondência no endereço correto do destinatário, presume-se o recebimento da citação (Acórdão 1019/2008-TCU-Plenário, Relator Ministro Benjamin Zymler) ;
As comunicações do TCU, inclusive as citações, deverão ser realizadas mediante Aviso de Recebimento - AR, via Empresa Brasileira de Correios e Telégrafos, bastando para sua validade que se demonstre que a correspondência foi entregue no endereço correto (Acórdão 1526/2007-TCU-Plenário, Relator Ministro Aroldo Cedraz) .
A validade do critério de comunicação processual do TCU foi referendada pelo Supremo Tribunal Federal, nos termos do julgamento do MS-AgR 25.816/DF, por meio do qual se afirmou a desnecessidade da ciência pessoal do interessado, entendendo-se suficiente a comprovação da entrega do 'AR' no endereço do destinatário:
Ementa: agravo regimental. Mandado de segurança. Desnecessidade de intimação pessoal das decisões do tribunal de contas da união. art. 179 do regimento interno do TCU. Intimação do ato impugnado por carta registrada, iniciado o prazo do art. 18 da lei nº 1.533/51 da data constante do aviso de recebimento. Decadência reconhecida. Agravo improvido.
O envio de carta registrada com aviso de recebimento está expressamente enumerado entre os meios de comunicação de que dispõe o Tribunal de Contas da União para proceder às suas intimações.
O inciso II do art. 179 do Regimento Interno do TCU é claro ao exigir apenas a comprovação da entrega no endereço do destinatário, bastando o aviso de recebimento simples. 
Da revelia do responsável Romildo Alcântara de Andrade 
No caso vertente, a citação do responsável Romildo Alcântara Andrade se deu, na data de 3/3/2017, conforme AR (peça 12) , recebido por Paulo Cezar da Costa, por meio do Ofício 0233/2017-TCU/SECEX-BA (peça 8) , de 30/1/2017.
A entrega do ofício citatório nesse endereço ficou confirmada. Portanto, a citação restou comprovada.
Nos processos do TCU, a revelia não leva à presunção de que seriam verdadeiras todas as imputações levantadas contra os responsáveis, diferentemente do que ocorre no processo civil, em que a revelia do réu opera a presunção da verdade dos fatos narrados pelo autor (Acórdão 1009/2018-TCU-Plenário, Relator: Bruno Dantas; 2369/2013 - TCU - Plenário, Relator: Benjamin Zymler e 2449/2013 - TCU - Plenário, Relator: Benjamin Zymler) . Dessa forma, a avaliação da responsabilidade do agente não pode prescindir da prova existente no processo ou para ele carreada. 
Ao não apresentar sua defesa, a responsável deixou de produzir prova da regular aplicação dos recursos sob sua responsabilidade, em afronta às normas que impõem aos gestores públicos a obrigação legal de, sempre que demandados pelos órgãos de controle, apresentar os documentos que demonstrem a correta utilização das verbas públicas, a exemplo do contido no art. 93, do DecretoLei 200/1967: 'Quem quer que utilize dinheiros públicos terá de justificar seu bom e regular emprego na conformidade das leis, regulamentos e normas emanadas das autoridades administrativas competentes.' 
Mesmo as alegações de defesa não sendo apresentadas, considerando o princípio da verdade real que rege esta Corte, procurou-se buscar, em manifestações do responsável na fase interna desta Tomada de Contas Especial, se havia algum argumento que pudesse ser aproveitado a seu favor. 
No entanto, o responsável não se manifestou na fase interna, não havendo, assim, nenhum argumento que possa vir a ser analisado e posteriormente servir para afastar as irregularidades apontadas. 
Todavia, deve ser observado que o responsável fora citado solidariamente ao débito, relativo à seguinte irregularidade: 'Não apresentação da prestação de contas dos recursos recebidos do FNAS durante o exercício de 2008, relativos ao cofinanciamento dos Serviços de Proteção Social Básica (PSB) e Proteção Social Especial (PSE) , bem como da não adoção de medidas legais cabíveis visando o resguardo do patrimônio público, na forma definida na Súmula TCU 230'. 
No caso em tela, ocorreu a falta de apresentação de documentação complementar à prestação de contas, ou seja, não haviam sido apresentados os comprovantes de despesas correspondentes à aplicação dos recursos em questão. Porém, o responsável não se omitiu ao apresentar a documentação de que dispunha, à época, no caso, o Demonstrativo Sintético, o que nos permite inferir que o mesmo não dispunha das condições materiais mínimas e necessárias para que pudesse prestar as contas devidamente. Além do mais, ele não era o gestor dos recursos.
Assim, de acordo com a jurisprudência do TCU, não sendo o prefeito sucessor, gestor dos recursos, não cabe a ele a solidariedade quanto ao débito, relativo à não comprovação da boa e regular aplicação dos recebidos do FNAS, durante o exercício de 2008. Portanto, a responsabilidade de Romildo Alcântara de Andrade quanto ao débito imputado deve ser suprimida, com a consequente exclusão da relação processual.
Prescrição da Pretensão Punitiva
Vale ressaltar que a pretensão punitiva do TCU, conforme Acórdão 1441/2016-TCU-Plenário, que uniformizou a jurisprudência acerca dessa questão, subordina-se ao prazo geral de prescrição indicado no art. 205, do Código Civil, que é de 10 anos, contado da data de ocorrência da irregularidade sancionada, nos termos do art. 189, do Código Civil, sendo este prazo interrompido pelo ato que ordenar a citação, a audiência ou a oitiva do responsável. 
No caso em exame, não ocorreu a prescrição, uma vez que o último débito ocorreu em 31/12/2008 (item 52 desta) e o ato de ordenação da citação ocorreu em 30/1/2017 (peça 4) .
CONCLUSÃO
Em face da análise promovida na seção 'Exame Técnico', verifica-se que o responsável José Wilson Nunes Moura não logrou comprovar a boa e regular aplicação dos recursos, uma vez que as alegações de defesa apresentadas não foram suficientes para sanar as irregularidades a ele atribuídas, porém, obteve a redução no valor do débito apurado inicialmente.
Dessa forma, identificado dano ao erário, deve-se instaurar e julgar o processo de tomada de contas especial para responsabilizar seus agentes causadores, respeitando o direito ao contraditório e à ampla defesa, independentemente de quando ocorreram os atos impugnados.
Verifica-se também que não houve a prescrição da pretensão punitiva, conforme análise já realizada.
Tendo em vista que não constam dos autos elementos que permitam reconhecer a boa-fé de José Wilson Nunes Moura, ou a ocorrência de outras excludentes de culpabilidade, sugere-se que as suas contas sejam julgadas irregulares, nos termos do art. 202, § 6º, do Regimento Interno do TCU, com a imputação do débito, atualizado monetariamente e acrescido de juros de mora, nos termos do art. 202, §1º, do Regimento Interno do TCU, descontado o valor eventualmente recolhido, com a aplicação da multa prevista no art. 57, da Lei 8.443/1992. 
De outro modo, o responsável Romildo Alcântara de Andrade deve ser excluído da relação processual, em função da indevida imputação de débito quanto à sua responsabilidade.
PROPOSTA DE ENCAMINHAMENTO
Diante do exposto, submeto os presentes autos à consideração superior, propondo:
excluir o Sr. Romildo Alcântara de Andrade (CPF XXX.356.905-XX) da relação processual;
acolher parcialmente as alegações de defesa de José Wilson Nunes Moura (CPF XXX.225.035-XX) ;
julgar irregulares, nos termos dos arts. 1º, inciso I, 16, inciso III, alíneas 'a' e 'c', da Lei 8.443/1992, c/c os arts. 19 e 23, inciso III, da mesma Lei, as contas do responsável José Wilson Nunes Moura (CPF XXX.225.035-XX) , condenando-o ao pagamento das importâncias a seguir especificadas, atualizadas monetariamente e acrescidas dos juros de mora, calculadas a partir das datas discriminadas até a data da efetiva quitação do débito, fixando-lhe o prazo de quinze dias, para que comprove, perante o Tribunal, o recolhimento das referidas quantias aos cofres do Tesouro Nacional, nos termos do art. 23, inciso III, alínea 'a', da citada lei, c/c o art. 214, inciso III, alínea 'a', do Regimento Interno do TCU;
Débito relacionado ao responsável José Wilson Nunes Moura (CPF: XXX.225.035-XX) :
	Valor (R$) 
	Data

	150,00
	03/01/2008

	1.206,50
	08/01/2008

	1.206,50
	09/01/2008

	101,32
	24/01/2008

	1.448,68
	25/01/2008

	90,00
	25/01/2008

	427,50
	28/01/2008

	187,53
	28/01/2008

	1.206,50
	01/02/2008

	380,00
	08/02/2008

	147,00
	11/02/2008

	1.206,50
	14/02/2008

	427,50
	18/02/2008

	150,00
	19/02/2008

	2.062,50
	21/02/2008

	1.448,58
	22/02/2008

	101,32
	27/02/2008

	1.705,00
	29/02/2008

	150,00
	03/03/2008

	147,00
	03/03/2008

	31,52
	03/03/2008

	1.206,50
	04/03/2008

	1.206,50
	04/03/2008

	380,00
	06/03/2008

	1.014,70
	13/03/2008

	101,32
	24/03/2008 

	1.448,68
	24/03/2008 

	1.206,50
	31/03/2008

	150,00
	31/03/2008

	152,00
	31/03/2008

	415,00
	01/04/2008

	1.206,50
	08/04/2008

	152,00
	02/05/2008 

	1.206,50
	06/05/2008 

	101,32
	27/05/2008

	1.206,50
	30/05/2008

	39,14
	30/05/2008

	152,00
	02/06/2008

	580,00
	02/06/2008

	1.021,25
	03/06/2008

	150,00
	04/06/2008

	79,25
	10/06/2008

	152,00
	01/07/2008

	36,25
	01/07/2008

	63,50
	01/08/2008 

	127,00
	27/08/2008 

	34,25
	29/08/2008 

	63,50
	09/10/2008 

	161,00
	30/10/2008 

	63,50
	04/11/2008 

	161,00
	18/11/2008 

	955,50
	02/01/2008

	1.109,00
	03/01/2008

                     Valor atualizado do débito (com juros) em 17/11/2020: R$ 123.989,12 (peça 47) 
aplicar ao responsável José Wilson Nunes Moura (CPF XXX.225.035-XX) , a multa prevista no art. 57, da Lei 8.443/1992, c/c o art. 267, do Regimento Interno do TCU, fixando-lhe o prazo de quinze dias, a contar da notificação, para que comprove, perante o Tribunal (art. 214, inciso III, alínea 'a', do Regimento Interno do TCU) , o recolhimento da dívida aos cofres do Tesouro Nacional, atualizada monetariamente desde a data do acórdão que vier a ser proferido por este Tribunal até a do efetivo recolhimento, se paga após o vencimento, na forma da legislação em vigor;
autorizar, desde logo, a cobrança judicial das dívidas, caso não atendida a notificação, na forma do disposto no art. 28, inciso II, da Lei 8.443/1992;
autorizar também, desde logo, se requerido, com fundamento no art. 26, da Lei 8.443, de 1992, c/c o art. 217, §§ 1º e 2º, do Regimento Interno do TCU, o parcelamento da dívida em até 36 parcelas, incidindo, sobre cada parcela, corrigida monetariamente, os correspondentes acréscimos legais, fixando-lhe o prazo de quinze dias, a contar do recebimento da notificação, para comprovar, perante o Tribunal, o recolhimento da primeira parcela, e de trinta dias, a contar da parcela anterior, para comprovar o recolhimento das demais parcelas, devendo incidir, sobre cada valor mensal, atualizado monetariamente, os juros de mora devidos, no caso do débito, na forma prevista na legislação em vigor, alertando o responsável de que a falta de comprovação do recolhimento de qualquer parcela importará o vencimento antecipado do saldo devedor, nos termos do § 2º do art. 217 do Regimento Interno deste Tribunal; 
enviar cópia do Acórdão a ser prolatado, bem como do Relatório e do Voto que o fundamentarem à Procuradoria da República no Estado da Bahia, nos termos do § 3º do art. 16 da Lei 8.443/1992, c/c o § 7º do art. 209 do Regimento Interno do TCU, para adoção das medidas cabíveis, informando-lhe que o inteiro teor da deliberação pode ser consultado no endereço http://www.tcu.gov.br/acordaos; e
enviar cópia do Acórdão que vier a ser proferido à Secretaria Especial do Desenvolvimento Social e ao responsável, para ciência, informando que a presente deliberação, acompanhada do Relatório e do Voto que a fundamenta, está disponível para a consulta no endereço www.tcu.gov.br/acordaos, além de esclarecer que, caso requerido, o TCU poderá fornecer sem custos as correspondentes cópias, de forma impressa."
	
	É o relatório.

Cintia Lorena de Andrade Espinheira Ferreira (OAB/BA 22.816).

Subprocurador-Geral Paulo Soares Bugarin.

TOMADA DE CONTAS ESPECIAL. RECURSOS DO SUAS/2008. IMPUGNAÇÃO DA PRESTAÇÃO DE CONTAS POR INSUFICIÊNCIA DA DOCUMENTAÇÃO. CITAÇÃO DE DOIS EX-PREFEITOS. REVELIA DE UM RESPONSÁVEL. APRESENTAÇÃO DE DOCUMENTOS A TÍTULO DE PRESTAÇÃO DE CONTAS PELO GESTOR DOS RECURSOS. ACOLHIMENTO PARCIAL. CONTAS IRREGULARES. DÉBITO. MULTA. EXCLUSÃO DA RESPONSABILIDADE DO OUTRO EX-PREFEITO CITADO. CIÊNCIA. .

TOMADA DE CONTAS ESPECIAL (TCE)

Secretaria de Controle Externo de Tomada de Contas Especial (SecexTCE).

Trata-se de Tomada de Contas Especial instaurada pelo Fundo Nacional de Assistência Social (FNAS) , em desfavor dos Srs. José Wilson Nunes Moura e Romildo Alcântara de Andrade, ex-Prefeitos do Município de Santa Inês/BA (gestões 2005/2008 e 2009/2012, respectivamente) , em decorrência da impugnação total de despesas, ocasionada pela não apresentação dos documentos comprobatórios da aplicação dos recursos destinados ao cofinanciamento dos Serviços de Proteção Social Básica (PSB) e Proteção Social Especial (PSE) , ambos integrantes do Sistema Único de Assistência Social (SUAS) , durante o exercício de 2008.
2.	Ao longo do ano, o FNAS repassou o total de R$ 95.859,50, sendo R$ 49.500,00 à conta do Piso Básico Fixo (PBF) , R$ 18.722,00 para o Piso Básico de Transição e R$ 27.637,50 relativos ao Projovem Adolescente (PBV I) .
3.	A prestação de contas foi apresentada pelo Sr. Romildo Alcântara de Andrade, sucessor do gestor dos recursos, Sr. José Wilson Nunes Moura. No entanto, a documentação recebida pelo FNAS foi considerada insuficiente, tendo em vista a informação de que o Conselho Municipal de Assistência Social não teve acesso aos documentos que atestassem a aplicação dos recursos, como extratos, notas fiscais, etc. Além disso, foi anotado que, no Demonstrativo Sintético Anual da Execução Físico-Financeira apresentado, não constou a alocação dos recursos próprios municipais.
4.	Diante do não atendimento às notificações expedidas, instaurou-se esta tomada de contas especial com responsabilização do Sr. José Wilson Nunes Moura, gestor dos recursos, e do Sr. Romildo Alcântara de Andrade por não ter apresentado a prestação de contas dos recursos ou adotado as medidas legais visando o resguardo do patrimônio público.
5.	Este Tribunal realizou a citação dos responsáveis, nos seguintes termos:
	a) Sr. José Wilson Nunes Moura: não comprovação da boa e regular aplicação dos recursos por ter deixado de apresentar os documentos comprobatório das despesas realizadas quando solicitado pelo FNAS; e
	b) Sr. Romildo Alcântara de Andrade: não apresentação da prestação de contas dos recursos por ter deixado de incluir, no Sistema SUASWEB, os documentos cabíveis e não adoção de medidas legais visando o resguardo do patrimônio público, na forma definida na Súmula TCU 230.
6.	Apenas o Sr. José Wilson apresentou defesa, anexando extratos bancários, processos de pagamentos e Demonstrativos dos Créditos e Pagamentos Realizados.
7.	Essa documentação foi enviada ao FNAS, que concluiu pela aprovação do valor de R$ 82.457,76 e reprovação da quantia de R$ R$ 30.314,81, sendo R$ 231,20 referentes a despesas bancárias e R$ 30.083,61 relativos à ausência de documentação comprobatória. Registre-se que houve a efetivação de gastos em valor superior ao transferido no exercício devido à existência de saldos remanescentes de exercícios anteriores, conforme detalhado na peça 33.
8.	A SecexTCE entendeu que a documentação remetida pelo defendente poderia ser recebida a título de prestação de contas. Também considerou que as despesas bancárias poderiam ser acolhidas por serem decorrentes da utilização de serviços bancários necessários. No tocante ao valor de R$ 30.083,61, a unidade técnica ressaltou que permanecia não comprovada sua boa e regular aplicação. Por conseguinte, foi proposto julgar irregulares as contas do Sr. José Wilson Nunes Moura, condená-lo em débito e aplicar-lhe multa.
9.	No que se refere ao Sr. Romildo Alcântara de Andrade, a instrução entendeu que o responsável não se omitiu, pois apresentou a documentação disponível à época, ou seja, o Demonstrativo Sintético. Em vista, disso, sustentou que o responsável não dispunha das condições materiais mínimas e necessárias para que pudesse prestar as contas devidamente. Considerando esses aspectos e o fato de que o Sr. Romildo não geriu os recursos, a unidade técnica propôs excluir o responsável da relação processual.
10.	O Ministério Público anuiu às proposições da SecexTCE.
11.	Acolho integralmente as análises e conclusões da unidade técnica, incorporando-as às razões de decidir.
12.	A responsabilidade do Sr. José Wilson pelo débito encontra-se adequadamente caracterizada. Esse ex-Prefeito geriu os recursos transferidos pelo FNAS em 2008, mas não foi capaz de comprovar a boa e regular aplicação da parcela de R$ 30.083,61.
13.	Já no tocante ao ex-Prefeito Romildo Alcântara de Andrade, tem-se que o prazo para prestação de contas dos recursos repassados em 2008 expirou em seu mandato, em 30/7/2009 (fls. 20-peça 01) . Sobre a matéria, a Portaria MDS 459, de 9/9/2005 assim preceituava:
	"Art. 8º O Demonstrativo Sintético Anual da Execução Físico-Financeira do SUAS é o instrumento de prestação de contas do co-financimento federal das ações continuadas de assistência social, no SUAS Web, elaborado pelos gestores e submetido à avaliação do Conselho de Assistência Social competente, que verifica o cumprimento das metas físicas e financeiras do Plano de Ação, de acordo com o Anexo II desta Portaria." 
14.	Ao ser notificado da falta de preenchimento da planilha referente ao demonstrativo e do relatório de cumprimento do objeto referendado pelo Conselho de Assistência Social, o responsável fez o encaminhamento da documentação solicitada e da Ata 002/2009, atinente à reunião do Conselho Municipal de Assistência Social realizada em 14/8/2009 (fls. 23/25-peça 01, fls. 30/39-peça 34 e fls. 01/17-peça 35) . Nessa ata, consta o registro de que o Conselho e o então Secretário de Desenvolvimento Social do Município não haviam localizado os documentos de execução do programa produzidos na gestão do Sr. José Wilson. Também é informado que a Administração Municipal vinha adotando medidas para dar conhecimento ao Poder Judiciário de indícios de irregularidades ocorridas na gestão anterior.
15.	Em face desses elementos, conclui-se que o Sr. Romildo Alcântara cumpriu sua obrigação de prestar contas, pois encaminhou ao FNAS os documentos previstos em norma. Nessa esteira, tem-se que a insuficiência na respectiva documentação não pode ser atribuída a ele, como atestado pela ata do CAS. Portanto, assiste razão à SecexTCE em propor a exclusão da responsabilidade do ex-Prefeito neste processo.
	Diante do exposto, submeto a este Colegiado o acórdão que a seguir apresento.
TCU, Sala das Sessões Ministro Luciano Brandão Alves de Souza, em 16 de março de 2021.
AUGUSTO SHERMAN CAVALCANTI 
Relator